【裁判字號】    97,抗,81
【裁判日期】    971022
【裁判案由】    選任特別代理人
【裁判全文】
臺灣臺南地方法院民事裁定                97年度抗字第81號
抗  告  人  財政部國有財產局臺灣南區辦事處台南分處
法定代理人  乙○○
相  對  人  丙○○○○○
法定代理人  甲○○
上列抗告人因與相對人間就選任特別代理人事件，對於中華民國
97年5月26日本院97年度聲字第485號裁定提起抗告，本院裁定如
下：
    主      文
抗告駁回。
抗告程序費用新臺幣壹仟元由抗告人負擔。
    理      由
一、本件相對人於原審法院聲請意旨略以：南郊整地株式會社（
    代表人：孫金獅）係日據時期由臺灣省民與日人合資成立之
    公司組織，光復後依據前臺灣省行政長官公署於民國35年6
    月7日公布之「臺灣省公司登記實施辦法」規定，原應向政
    府主管機關辦理登記，以取得法人資格。惟查其並未為法人
    之登記，該會社於代表人孫金獅63年間死亡後，迄未有選任
    新管理人，而本市以「南郊整地株式會社」名義為登記之土
    地，計有臺南市○區○○段206、206之1、206之2、206之3
    、206之4、231及232地號等7筆（持分面積分別為：
    25,957.89、98.92、60.42、l,015.97、86.31、3,854.96及
    9,609.33平方公尺，合計40,683平方公尺），致該會社滯欠
    聲請人歷年地價稅捐計有新臺幣56萬202元，因該會社代表
    人死亡後，其非訟能力即有欠缺，致聲請人歷年地價稅單，
    無從依稅捐稽徵法第18條、第19條及行政程序法第67條至第
    91條相關規定，辦理送達移送強制執行及後續進行訴訟等事
    宜。為保障稅捐之徵起，聲請人爰以利害關係人之身分，參
    照非訟事件法第11條準用民事訴訟法第51條、第52條之規定
    ，聲請本院選任財政部國有財產局臺灣南區辦事處臺南分處
    為南郊整地株式會社之特別代理人，俾利辦理送達、移送強
    制執行及後續進行訴訟等事宜等語。
二、原審法院裁定以：
  (一)南郊整地株式會社係臺灣省光復前由臺灣省民與日人合資經
    營，臺灣省光復後未為合法之法人登記，惟設有代表人，且
    其名下亦有財產未處理，已據聲請人提出行政院59年4月20
    日台59內3306號令、經濟部中部辦公室97年3月4日經中三字
    第09736025070號書函、本院97年3月19日南院雅登字第0970
    000379號函、財政部國有財產局89年1月24日台財產局接第
    8900001890號函、同局59年5月6日臺財產(一)字第3982號令及
    坐落臺南市○區○○段206、206之l、206之2、206之3、206
    之4、231、232地號等7筆土地建物查詢資料影本為證，足認
    南郊整地株式會社為有當事人能力之非法人之團體。又非法
    人之團體南郊整地株式會社之代表人孫金獅已於63年8月21
    日死亡，不能行使職權，而聲請人為南郊整地株式會社之公
    法上稅捐債權之債權人，亦據聲請人提出除戶登記簿謄本及
    地價稅課稅明細表為憑，則聲請人為此聲請選任該非法人團
    體南郊整地株式會社之特別代理人，係屬地方法院管轄之非
    訟事件，應堪認定。
  (二)次查，非法人之團體南郊整地株式會社之代表人孫金獅不能
    行使職權，聲請人為依稅捐稽徵法第18條、第19條及行政程
    序法第67條至第91條之相關規定，辦理稽徵稅捐之文書之送
    達暨後續移送強制執行或進行訴訟等相關程序，係屬對該非
    法人之團體南郊整地株式會社之事務有利害關係之人，則聲
    請人依據上開法條規定，聲請本院為南郊整地株式會社選任
    特別代理人，於法自屬有據。又坐落臺南市○區○○段206
    、206之l、206之2、206之3、206之4、231、232地號等7筆
    土地原屬國有土地，嗣經辦理更正持分千分之998予南郊整
    地株式會社，有上開財政部國有財產局89年1月24日台財產
    局接第8900001890號函及59年5月6日台財產(一)字第3982號令
    在卷足憑，足徵財政部國有財產局對於上開土地有關之事務
    及權利變動事宜應知之甚詳，從而，聲請人聲請選任財政部
    國有財產局臺灣南區辦事處臺南分處為南郊整地株式會社之
    特別代理人，為有理由，應予准許。
三、抗告意旨略以：
  (一)惟按地籍清理條第第17條第 1項規定：「以日據時期會社或
    組合名義登記之土地，原權利人或其繼承人應於申請登記期
    間提出有關股權或出資比例之證明文件，向該管登記機關登
    記申請更正登記為原權利人所有」，又該條例第 3條規定：
    「主管機關為清查權利內容不完整或與現行法令規定不符之
    地籍登記，經釐清權利內容及權屬者，應予標售或處理……
    」查本案土地係以日據時期南郊整地株式會社名義登記之土
    地，故即應由社員或其繼承人於登記期間向縣市地政事務所
    辦理登記，或由主管機關依第4條規定辦理清查。俟完成清
    查登記後，稅務機關即可依登記結果向各所有權人課徵地價
    稅。
  (二)又按地籍清理條例第3條、第5條、第11條及第14條之規定，
    未能釐清權利內容及權屬者應予標售，標售後之土地價金並
    應扣除應納稅賦，故若本案無法依前項規定辦理登記時，丙
    ○○○○○仍可依前述規定獲償南郊整地株式會社所積欠之
    賦稅。
  (三)末查本案土地原係被臺南市政府誤辦國有登記，俟准行政院
    臺59年 4月20日內字第3306號令辦理塗銷國有登記，本分處
    爰配合辦理塗銷作業，於此之後本案土地權利變動暨使用情
    形及該會社股權之異動，抗告人均無從知悉，遽以抗告人為
    其特別代理人，對南郊整地株式會社事務之處理及會員權利
    之保障，實非妥適。
四、按法院審判民事、刑事及其他法律規定訴訟案件，並依法管
    轄非訟事件；法律規定之非訟事件，屬地方法院管轄事件；
    法院組織法第2條、第9條第3款定有明文。次按因裁定而權
    利受侵害者，得為抗告；抗告，除法律另有規定外，由地方
    法院以合議裁定之，非訟事件法第41條第1項、第44條第1項
    定有明文。又按法院管轄之非訟事件，除法律另有規定外，
    適用本法之規定；民事訴訟法有關當事人能力、訴訟能力及
    共同訴訟之規定，於非訟事件關係人準用之；對於無訴訟能
    力人為訴訟行為，因其無法定代理人，或其法定代理人不能
    行代理權，恐致久延而受損害者，得聲請受訴法院之審判長
    ，選任特別代理人；本法關於法定代理之規定，於法人之代
    表人、第40條第3項之代表人或管理人、第4項機關之代表人
    及依法令得為訴訟上行為之代理人準用之；非訟事件法第1
    條、第11條、民事訴訟法第51條第1項及第52條亦分別定有
    明文。
五、經查：
  (一)南郊整地株式會社於臺灣省光復後未為合法之法人登記，惟
    設有代表人，且其名下亦有財產未處理，足認南郊整地株式
    會社為有當事人能力之非法人之團體，業據其提出行政院59
    年4月20日台59內3306號令、經濟部中部辦公室97 年3月4日
    經中三字第09736025070號書函、本院97年3月19日南院雅登
    字第0970000379號函、財政部國有財產局89年1月24日台財
    產局接第8900001890號函、同局59年5月6日臺財產(一)字第
    3982號令及坐落臺南市○區○○段206、206之l、206之2、
    206之3、206之4、231、232地號等7筆土地建物查詢資料影
    本為證。又相對人主張南郊整地株式會社之代表人孫金獅已
    於63年8月21日死亡，不能行使職權，而其為南郊整地株式
    會社之公法上稅捐債權之債權人，亦據其提出除戶登記簿謄
    本及地價稅課稅明細表為憑，堪信為真實。
  (二)依據行政院96年11月27日院臺建字第0960051370號函核定「
    地籍清理實施計畫」，各類土地及建物分年清理時程表（參
    附件1）「以日據時期會社或組合名義登記者」類型，須至
    民國102年始屆至「標售」時程，則國家租稅債權將因時程
    之久延，罹於稅捐稽徵法第21條稅捐核課期間5年時效規定
    ，而喪失請求權並致受損害。次按「對於機關、法人或非法
    人之團體為送達者，應向其代表人或管理人為之。」行政程
    序法第69條第2項所明定。稅捐稽徵法第19條第1項：「為稽
    徵稅捐所發之各種文書，得向納稅義務人之代理人、代表人
    、經理人或管理人以為送達」，即亦明定向法人或非法人團
    體為送達者，應向「代表人」送達。是為合法取得執行名義
    ，俾利公法債權可先經由法院強制執行獲償，進而稽徵稅捐
    所發之各種處分文書，相對人可對之遂行行政訴訟等程序，
    且日據時期臺灣省之株式會社，光復後應向我政府主管機關
    辦理登記，取得法人資格，其未為合法之登記者，雖不能認
    為已取得法人資格，惟如尚有一定之財產未處理，得準用合
    夥之例，認其為非法人團體而有當事人能力，倘該株式會社
    之代表人或管理人行蹤不明或已死亡時，似可依民事訴訟法
    第52條準用第51條第1項規定聲請法院選任特別代理人（內
    政部73年12月12日臺（七三）內地字第280112號函參照），
    非謂僅有消極「待移請國有財產局公開標售」一途，應得積
    極地依照上開函示意旨選任特別代理人，且兩者應可並行不
    悖，故本案就南郊整地株式會社之特別代理人之選任，於聲
    請人確有重大影響且屬必要。抗告意旨以：「按地籍清理條
    例第17 條第1項規定，以日據時期會社或組合名義登記之土
    地，原權利人或其繼承人應於申請登記期間內提出有關股權
    或出資比例之證明文件，向該管登記機關申請更正登記為原
    權利人所有。」、「又該條例第3條規定，主管機關為清查
    權利內容不完整或與現行法令規定不符之地籍登記，經釐清
    權利內容及權屬後，應重新辦理登記；其未能釐清權利內容
    及權屬者，應予標售或處理……，故即應由社員或其繼承人
    於登記期間向縣市地政事務所辦理登記，或由主管機關依第
    4條規定辦理清查。俟完成清查登記後，稅務機關即可依登
    記結果向各所有權人課徵地價稅」、「又按地籍清理條例第
    3條、第5條、第11條及第14條之規定，未能釐清權利內容及
    權屬者應予標售，標售後之土地價金並應扣除應納稅賦，故
    無法依前項規定辦理登記時，丙○○○○○仍可依前述規定
    獲償南郊整地株式會社所積欠之賦稅」云云，亦無可採。
  (三)按國有財產局係依國有財產法第9條設立之機關，依法綜理
    國有財產事務，所謂國有財產，依國有財產法第2條第1項、
    第2項規定，係指國家依據法律規定或基於權利行使，或由
    於預算支出，或由於接受捐贈所取得之財產，凡不屬於私有
    或地方所有之財產，除法律規定外，均應為國有財產。其範
    圍，依同法第3條第1項規定，包含不動產、動產、有價證券
    及權利（指地上權、地役權、典權、抵押權、礦業權、漁業
    權、專利權、著作權、商標權及其他財產上之權利）；而其
    種類，依同法第4條規定，又可分為公用財產與非公用財產
    。所謂公用財產，舉凡各機關、部隊、學校、辦公、作業及
    宿舍使用之國有財產均屬之；另所謂非公用財產，則係指公
    用財產以外可供收益或處分之一切國有財產。查南郊整地株
    式會社應為非法人團體，解釋上不屬於私有或地方所有之財
    產，均屬於國有財產，且關於此一國有財產，性質上核屬非
    公用財產，依國有財產法第12條之規定，其管理機關即為國
    有財產局。徵諸國有財產局組織條例第2條規定，有關該局
    之職掌既包括國有財產之清查、管理、處理、改良、利用、
    檢核、統籌調配、估價等項，且該局並設有接收保管組、管
    理處分組、改良利用組、資訊室、法制室，分別掌理上開事
    項，足見該國有財局在管理財產方面，理應相當專業，依國
    有財產法之職掌，即應積極辦理，依法綜理國有財產事務，
    得超然、中立、客觀、合法管理，且其中應有部分千分之二
    已屬國有，聲請人聲請選任國有土地的管理機關即財政部國
    有財產局臺灣南區辦事處臺南分處，尚屬與上揭土地具有重
    大利益之人，應屬適當，爰指定其為南郊整地株式會社之特
    別代理人。抗告意旨；「本案土地原係被臺南市政府誤辦國
    有登記，俟准行政院臺59年4月20日內字第3306號令辦理塗
    銷國有登記，本分處爰配合辦理塗銷作業，於此之後本案土
    地權利變動暨使用情形及該會社股權之異動，抗告人均無從
    知悉，遽以抗告人為其特別代理人，對南郊整地株式會社事
    務之處理及會員權利之保障，實非妥適。」云云，尚非有理
    由。
六、據上論結，本件抗告為無理由，爰依非訟事件法第21條第2
    項、第46條，民事訴訟法第495條之1第1項、第449條第1項
    、第95條、第78條，裁定如主文。
中    華    民    國    97    年    10    月    22    日
                  民事第二庭    審判長法  官  林念祖
                                      法  官  張桂美
                                      法  官  侯明正
上為正本係照原本作成。
抗告人如不服本裁定，僅得於收受本裁定正本送達後10日內以適
用法規顯有錯誤為理由，向本院提出再抗告狀（須附繕本1份及
繳納再抗告裁判費新台幣1000元），經本院許可後始可再抗告於
臺灣高等法院臺南分院。
中    華    民    國    97    年    10    月    23    日
                                      書記官  程欣怡


司法院資訊處製作；財團法人民間司法改革基金會備份。
